【裁判字號】    98,抗,56
【裁判日期】    990129
【裁判案由】    聲明異議
【裁判全文】
臺灣高等法院花蓮分院民事裁定           98年度抗字第56號
抗  告  人  杜拜資產管理股份有限公司
法定代理人  乙○○
相  對  人  甲○○
上列抗告人因與相對人甲○○間聲明異議事件，對於中華民國98
年10月19日臺灣花蓮地方法院98年度事聲字第42號裁定提起抗告
，本院裁定如下：
    主  文
抗告駁回。
抗告程序費用由抗告人負擔。
    理  由
一、本件抗告人即債權人杜拜資產管理股份有限公司（下稱抗告
    人），以業欣財信管理股份有限公司於民國（下同）94年10
    月14日，自英商渣打銀行股份有限公司台北分公司受讓該公
    司對相對人甲○○之信用卡消費欠款債權 (下稱系爭債權)
    ，而抗告人於97年8月18日又自業欣財信管理股份有限公司
    受讓系爭債權，故其以系爭債權之繼受人身份，依民事訴訟
    法第508條規定，向原法院聲請對相對人核發支付命令。原
    法院司法事務官以抗告人未於期限內補正相對人最新戶籍謄
    本，並釋明系爭債權業經合法讓與為由，駁回抗告人之聲請
    。抗告人聲明異議，經原審法院駁回，抗告人再以(一) 債
    權讓與僅需讓與人與受讓人間有讓與合意即可生效，而民法
    第297條第1項所規定之「通知」僅為「觀念通知」，並非債
    權讓與之要件，無妨債權讓與法律行為效力之發生；(二)依
    最高法院69年台上字第223號判決要旨觀之，若由訴訟當事
    人所為之起訴狀繕本（非法院正式文件）之送達，可作為債
    權讓與之通知，舉輕明重，由法院所為之支付命令（法院正
    式文件）送達，當可代替債權讓與之通知。是抗告人以受讓
    債權人之身份，對債務人聲請核發支付命令，於程序進行中
    即足使債務人知有債權讓與之事實，亦兼有通知之效力；(
    三)況本案駁回聲請及抗告之裁定，均已清楚詳述本案債權
    讓與之始末，且已依法送達相對人，故相對人應已知悉系爭
    債權讓與之事實，是以系爭債權讓與已對相對人發生效力等
    理由提起抗告。
二、按法院對於支付命令之聲請，除審查程序上合法要件之外，
    尚須為權利保護要件是否存在之審查。次按「支付命令之聲
    請，雖不訊問債務人，僅就債權人之聲請為形式上之審查，
    但其聲請意旨，如違反法律之規定者，法院仍應認為無理由
    ，以裁定駁回之」（司法院（78）廳民一字第778號座談會
    議紀錄要旨參照－載於民事法律問題研究彙編第7輯537頁）
    。準此，法院對於支付命令之聲請，為實體法上權利保護要
    件審查時，雖僅為形式上之審查，但並非謂法院不得審查實
    體上權利要件是否存在，若法院為形式審查後，發覺支付命
    令之聲請欠缺實體上法權利保護要件，法院仍應以聲請無理
    由駁回之。次按債權讓與契約在讓與人與受讓人之效力發生
    對內效力，在契約當事人以外，則對債務人或第三人發生對
    外效力。效力之主體範圍雖有不同，但均屬效力要件則無不
    同。而依民法第297條第1項本文規定，債權之讓與，非經讓
    與人或受讓人通知債務人，對於債務人不生效力。最高法院
    98年台抗第374號裁定即認「債權讓與，於讓與人及受讓人
    間雖已發生效力，但依法應通知債務人，於未完成通知前，
    除另有規定外，對債務人尚不發生債權讓與之效力，該受讓
    人即非債務人之債權人，自不得對該債務人為強制執行」。
    因此債權讓與契約，在未經通知債務人之前，縱然在讓與人
    與受讓人之間發生效力，但仍未對債務人發生效力，此不因
    讓與通知性質上屬於事實通知而有不同。據此，債權之受讓
    人欲行使對於債務人之債權，仍必須通知債務人，其權利保
    護要件方屬具備。又此乃權利障礙事項，無待相對人抗辯，
    法院於支付命令之聲請程序中，自應依職權審查。如就債權
    人所提出之證據形式上審查，發現欠缺民法297條第1項所規
    定通知債務人之要件，法院仍應裁定駁回其支付命令之聲請
    。
三、經查：本件抗告人主張自業欣財信管理股份有限公司受讓系
    爭債權，而聲請對相對人核發支付命令，然抗告人並未提出
    已經為債權讓與通知之證明。抗告意旨雖主張聲請核發支付
    命令後，法院關於准駁之裁定，即可作為債權讓與之通知等
    語，惟債權人聲請支付命令之權利保護要件，必須在法院核
    發時即已具備，法院方得核發，聲請之要件既不具備，法院
    即應駁回其聲請。況且法院之裁定屬於法院對外之意思表示
    ，與當事人之私法上意思通知，性質上迥然不同，無從以法
    院之裁定取代債權人之通知。更且法院通知債務人之裁定或
    支付命令中，並無任何關於債權讓與意旨之記載，因此法院
    支付命令之裁定送達相對人，亦無從發生民法第297條第1項
    所定，債權讓與通知之效力。從而原法院於98年8月11日裁
    定駁回其支付命令之聲請，嗣再駁回其異議，核均無違誤，
    抗告意旨指摘原裁定不當，求予廢棄，為無理由，應予駁回
    。
據上論結，依民事訴訟法第495條之1、第78條裁定如主文。
中    華    民    國    99    年    1     月    29    日
                      民事庭審判長法  官  謝志揚
                                  法  官  劉雪惠
                                  法  官  賴淳良
以上正本係照原本作成。
本件不得再抗告。
中    華    民    國    99    年    1     月    29    日
                                  書記官  邱廣譽

司法院資訊處製作；財團法人民間司法改革基金會備份。
